<!DOCTYPE HTML PUBLIC "-//IETF//DTD HTML//EN">
<html>

<head>
<meta http-equiv="Content-Type"
content="text/html; charset=iso-8859-1">
<meta name="GENERATOR" content="Microsoft FrontPage 2.0">
<title>A Practical Grammar of the Pali Language - Chapter 2</title>
</head>

<body bgcolor="#FFFFFF">

<p align="center"><font size="4"><strong>A
Practical Grammar of the P&#257;li Language<br>
Chapter 2</strong></font></p>

<p><font color="#FF0000" size="4"><strong>Sandhi
(Euphony)</strong></font></p>

<p><a name="14."><font size="3"><strong>14.</strong></font></a><font
size="3"> Sandhi (union) is that part of the
grammar which treats of the euphonic changes that occur when one
word is joined to another.</font></p>

<p><font size="3"><strong>15.</strong> Generally
these changes occur<br>
(a) When a word ending in a vowel is joined to a word beginning
with a vowel.<br>
(b) When a word ending in a vowel, is joined to another word
beginning with a consonant.<br>
(c) When a word ending in niggah&#299;ta (&#7747;) is followed by a word
beginning either with a vowel or with a consonant.</font></p>

<p><font size="3"><strong>16.</strong> From the
above it will be seen that sandhi is of three kinds:<br>
(I) Vowel-sandhi, (II) Mixed sandhi and (III) Niggah&#299;ta-sandhi.</font></p>

<p><font size="3">Remarks. It is not absolutely
necessary that the student should master thoroughly the rules of
sandhi before beginning the study of the other chapters; but he
should read them once carefully, and always refer to them
whenever in the course of his reading he finds forms and
combinations that puzzle him.</font></p>

<p><font color="#0000FF" size="3"><strong>I.
Vowel-Sandhi</strong></font></p>

<p><a name="17."><font size="3"><strong>17.</strong></font></a><font
size="3"> A vowel before another vowel is elided.</font></p>

<p><font color="#0000FF" size="3"><u>Examples</u></font></p>

<table border="0" cellpadding="0">
    <tr>
        <td><font size="3">Elision of a,</font></td>
        <td><font size="3">yassa + indriy&#257;ni
        = yassindriy&#257;ni.</font></td>
    </tr>
    <tr>
        <td>&nbsp;</td>
        <td><font size="3">ajja + uposatho =
        ajjuposatho.</font></td>
    </tr>
    <tr>
        <td><font size="3">Elision of &#257;, </font></td>
        <td><font size="3">m&#257; + &#257;vuso
        evar&#363;pa&#7747; ak&#257;si = m&#257;vuso, etc.</font></td>
    </tr>
    <tr>
        <td>&nbsp;</td>
        <td><font size="3">tad&#257; + u</font><font>&#7789;&#7789;</font><font size="3">hahi
        = tadu</font><font>&#7789;&#7789;</font><font
        size="3">hahi.</font></td>
    </tr>
    <tr>
        <td><font size="3">Elision of i,</font></td>
        <td><font size="3">udadhi + &#363;miyo =
        udadh&#363;miyo.</font></td>
    </tr>
    <tr>
        <td>&nbsp;</td>
        <td><font size="3">aggi + &#257;hito =
        agg&#257;hito.</font></td>
    </tr>
    <tr>
        <td><font size="3">Elision of &#299;,</font></td>
        <td><font size="3">bhikkhun&#299; +
        ov&#257;do = bhikkhunov&#257;do.</font></td>
    </tr>
    <tr>
        <td>&nbsp;</td>
        <td><font size="3">mig&#299; + iva = migiva.</font></td>
    </tr>
    <tr>
        <td><font size="3">Elision of u,</font></td>
        <td><font size="3">dh&#257;tu +
        &#257;yatan&#257;ni = dh&#257;t&#257;yatan&#257;ni.</font></td>
    </tr>
    <tr>
        <td>&nbsp;</td>
        <td><font size="3">dh&#257;tu +
        indriy&#257;ni = dh&#257;tindriy&#257;ni.</font></td>
    </tr>
    <tr>
        <td><font size="3">Elision of &#363;,</font></td>
        <td><font size="3">jamb&#363; + &#257;d&#299;ni =
        jamb&#257;d&#299;ni.</font></td>
    </tr>
    <tr>
        <td>&nbsp;</td>
        <td><font size="3">jamb&#363; + &#299;rita
        v&#257;tena = jamb&#299;rita v&#257;tena.</font></td>
    </tr>
    <tr>
        <td><font size="3">Elision of e,</font></td>
        <td><font size="3">laddho me + ok&#257;so
        = laddho m'ok&#257;so.</font></td>
    </tr>
    <tr>
        <td>&nbsp;</td>
        <td><font size="3">g&#257;th&#257; me +
        ud&#299;rit&#257; = g&#257;th&#257; m'ud&#299;rit&#257;.</font></td>
    </tr>
    <tr>
        <td><font size="3">Elision of o,</font></td>
        <td><font size="3">eso + &#257;vuso
        &#257;yasm&#257; = es'&#257;vuso &#257;yasm&#257;.</font></td>
    </tr>
</table>

<p><font size="3">Remarks. When &#299; is followed by
a vowel it is very seldom elided: in the expression tu&#7751;hassa,
however, we have an example of its elision; tu&#7751;hassa = tu&#7751;h&#299; +
assa; tu&#7751;h&#299; ahesu&#7747;, remains without change.</font></p>

<p><font size="3"><strong>18.</strong> A vowel
coming after another vowel may, if it is dissimilar, be elided.</font></p>

<p><font color="#0000FF" size="3"><u>Examples</u></font></p>

<p><font size="3">(i) cakkhu + indriya&#7747; =
cakkhundriya&#7747;.<br>
(ii) yassa + id&#257;ni = yass'id&#257;ni.</font></p>

<p><font size="3"><strong>19.</strong> The first
vowel having been elided the following vowel may be lengthened.</font></p>

<p><font color="#0000FF" size="3"><u>Examples</u></font></p>

<p><font size="3">(i) tatra + aya&#7747; =
tatr&#257;ya&#7747;.<br>
(ii) sa + atthika = s&#257;tthika.<br>
(iii) kiki + iva = kik&#299;va.<br>
(iv) kamma + upanissayo = kamm&#363;panissayo.<br>
(Note: A short vowel, a, i, u, is lengthened by putting a
&quot;-&quot;(Dash) over it).</font></p>

<p><font size="3"><strong>20.</strong> Sometimes
the second vowel having been elided, the preceding vowel is
lengthened.</font></p>

<p><font color="#0000FF" size="3"><u>Examples</u></font></p>

<p><font size="3">(i) vi + atim&#257;nenti =
v&#299;tim&#257;nenti.<br>
(ii) ki&#7747;su + idha vitta&#7747; = ki&#7747;s&#363;dha vitta&#7747;.</font></p>

<p><font size="3"><strong>21.</strong> Generally:<br>
(i) a or &#257; + i or &#299; = e.<br>
(ii) a or &#257; + u or &#363; = o.</font></p>

<p><font color="#0000FF" size="3"><u>Examples</u></font></p>

<p><font color="#FF0000" size="3"><strong>I. a or
&#257; + i or &#299;</strong></font><font size="3"><br>
(i) upa + ikkhati = upekkhati.<br>
(ii) jina + &#299;ritanayo = jineritanayo.<br>
(iii) ava + ecca = avecca.<br>
(iv) bandhussa + iva = bandhusseva.</font></p>

<p><font size="3"><u>Exceptions</u></font></p>

<p><font size="3">(a) iti preceded by a becomes
&#257;ti, as:<br>
(i) tassa + iti = tass&#257;ti.<br>
(ii) tissa + iti = tiss&#257;ti.</font></p>

<p><font size="3">(b) i may be elided after a;
as:<br>
(i) pana + ime = pana'me.<br>
(ii) tena + ime = tena'me.</font></p>

<p><font size="3">(c) Sometimes &#257; + i
becomes i; as:<br>
seyyath&#257; + ida&#7747; = seyyathida&#7747;.</font></p>

<p><font color="#FF0000" size="3"><strong>II. a
or &#257; + u or &#363;</strong></font><font size="3"><br>
(i) canda + udayo = candodayo.<br>
(ii) na + upeti = nopeti.<br>
(iii) udaka + &#363;mi = udakomi.<br>
(iv) yath&#257; + udaka = yathodaka.</font></p>

<p><font size="3"><strong>22.</strong> When two
vowels of the same organ meet, the result is generally long: that
is,<br>
a + a = &#257;, a + &#257; = &#257;, &#257; + a = &#257;, &#257;
+ &#257; = &#257;.<br>
i + i = &#299;, i + &#299; = i, &#299; + i = &#299;, &#299; + &#299; = &#299;.<br>
u + u = &#363;, u + &#363; = &#363;, &#363; + u = &#363;, &#363; + &#363; = &#363;.</font></p>

<p><font color="#0000FF" size="3"><u>Examples</u></font></p>

<p><font size="3">(i) &#241;&#257;&#7751;a +
&#257;lokena = &#241;&#257;&#7751;&#257;lokena.<br>
(ii) demi + iti = dem&#299;ti.</font></p>

<p><font size="3"><strong>23.</strong> i and u
may, before verbs beginning with a vowel, remain unchanged.</font></p>

<p><font color="#0000FF" size="3"><u>Examples</u></font></p>

<p><font size="3">(i) g&#257;th&#257;hi
ajjhabh&#257;si.<br>
(ii) adhiv&#257;sesi aviha&#241;&#241;am&#257;no.<br>
(iii) satthu ad&#257;si.</font></p>

<p><font size="3"><strong>24.</strong> A final
vowel may remain unchanged before any other vowel when not
followed by iti, in the following cases:</font></p>

<p><font size="3">(a) In nouns in the vocative
case: kassappa eta&#7747;...</font></p>

<p><font size="3">(b) In a word ending in a long
vowel if it does not form a compound with the following word:
bhagav&#257; u</font><font>&#7789;&#7789;</font><font
size="3">h&#257;y&#257;san&#257;.</font></p>

<p><font size="3">(c) After particles, vowels
remain unchanged.</font></p>

<p><font color="#0000FF" size="3"><u>Examples</u></font></p>

<p><font size="3">(i) atho + anto ca = atho anto
ca.<br>
(ii) atha kho + &#257;yasm&#257; = atha kho &#257;yasm&#257;.<br>
(iii) no + atikkamo = no atikkamo.</font></p>

<p><font size="3">Remarks. The particles, called
nip&#257;ta, are indeclinable; they are rather numerous. The
following are a few of them and the most common: atho, atha,
yeva, adho, yath&#257;, tath&#257;, t&#257;va, y&#257;va, eva,
iv&#257;, va, re, are, ca, hi, tu, kacci, kho, khalu, kira, pana,
ce, nanu, n&#363;na, n&#257;ma, etc., etc.</font><font
color="#FF0000" size="3">*</font></p>

<p><font color="#FF0000" size="3">*</font><font
size="3">There are two kinds of indeclinable
words: the nip&#257;ta or adverbs and the upasagga, or
prepositions. The latter number only 20: &#257;, u, ati, pati,
pa, pari, ava, par&#257;, adhi, abhi, anu, upa, apa, api, sa&#7747;,
vi, ni, n&#299;, su, du, (saddan&#299;ti: catupadavibh&#257;ga). All the
other indeclinables are of course nip&#257;ta.</font></p>

<p><font size="3">Note. Final vowels before
particles beginning with a, i, e, as: atha, iva, eva, follow the
rules of sandhi, as;<br>
(i) itth&#299; + iti = itth&#299;ti.<br>
(ii) sabbe + eva = sabbe'va.<br>
(iii) so + eva = sveva.<br>
(iv) na + ettha = n'ettha.</font></p>

<p><font size="3">(d) i and u before a verb may
remain unchanged: (see 23)</font></p>

<p><font size="3"><strong>25.</strong> The vowel
e, when followed by a long dissimilar vowel and also when
followed by a short dissimilar vowel followed by a conjunct
consonant, may be elided.</font></p>

<p><font color="#0000FF" size="3"><u>Examples</u></font></p>

<p><font size="3">(i) me + &#257;si = m'&#257;si.<br>
(ii) sace + assa = sac'assa.</font></p>

<p><font size="3"><strong>26.</strong> After o, a
vowel is usually elided.</font></p>

<p><font color="#0000FF" size="3"><u>Examples</u></font></p>

<p><font size="3">(i) yo + aha&#7747; = yo'ha&#7747;.<br>
(ii) catt&#257;ro + ime = catt&#257;ro'me.</font></p>

<p><font size="3"><strong>Transformation of
Vowels into Semi-vowels</strong></font></p>

<p><font size="3"><strong>27.</strong> The vowels
i, u, e, o, when followed by another vowel may be transformed
into their semi-vowels.<br>
(i) The semi-vowel of i, and e, is y.<br>
(ii) The semi-vowel of u and o, is v.</font></p>

<p><font size="3">(a) Final i, before a
dissimilar vowel is changed to y.<br>
(i) vi + &#257;k&#257;si = vy&#257;k&#257;si.<br>
(ii) vitti + anubhuyyate = vittyanubhuyyate.<br>
(iii) d&#257;si + aha&#7747; = d&#257;sy&#257;ha&#7747;.<br>
Remarks. iti + eva = itveva.</font></p>

<p><font size="3">(b) In such words as: me, te,
ke, ye, etc., e is changed to y, and, if the a following e stands
before a single consonant it is lengthened to &#257;.</font></p>

<p><font color="#0000FF" size="3"><u>Examples</u></font></p>

<p><font size="3">(i) me + aha&#7747; = my&#257;ha&#7747;.<br>
(ii) me + aya&#7747; = my&#257;ya&#7747;.<br>
(iii) te + aya&#7747; = ty&#257;ya&#7747;.<br>
(iv) te + aha&#7747; = ty&#257;ha&#7747;.<br>
(v) ke + assa = kyassa (34).</font></p>

<p><font size="3"><u>Exceptions</u></font></p>

<p><font size="3">(a) Final e may be elided
before a long vowel: me + &#257;si = m'&#257;si.<br>
(b) Final e may be elided before a short vowel followed by a
double consonant: sace + assa = sac'assa.<br>
(c) Final e sometimes elides a following vowel:<br>
(i) te + ime = te'me.<br>
(ii) sace + ajja = sace'jja.<br>
(d) Final e + a may give &#257;: sace + aya&#7747; = sac&#257;ya&#7747;.</font></p>

<p><font size="3">(c) When u, is followed by a
dissimilar vowel, it is changed to v.</font></p>

<p><font color="#0000FF" size="3"><u>Examples</u></font></p>

<p><font size="3">(i) anu + eti = anveti.<br>
(ii) dh&#257;tu + anta = dh&#257;tvanta.<br>
(iii) dh&#257;tu + attha = dh&#257;tvattha.<br>
(iv) bahu + &#257;b&#257;dho = bahv&#257;b&#257;dho.<br>
(v) su + &#257;gata&#7747; = sv&#257;gata&#7747;.<br>
(vi) anu + a&#7693;&#7693;ham&#257;sa&#7747; = anva&#7693;&#7693;ham&#257;sa&#7747;.</font></p>

<p><font size="3"><u>Exceptions</u></font></p>

<p><font size="3">(a) Final u may be elided
before a dissimilar vowel: sametu + &#257;yasm&#257; =
samet'&#257;yasm&#257;.<br>
(b) Not seldom, u + i gives &#363;: s&#257;dhu + iti = s&#257;dh&#363;ti.</font></p>

<p><font size="3">(d) Final o, may be changed to
v before a dissimilar vowel.</font></p>

<p><font color="#0000FF" size="3"><u>Examples</u></font></p>

<p><font size="3">(i) ko + attho = kvattho.<br>
(ii) agam&#257; nu kho + idha = agam&#257; nu khvidha.<br>
(iii) yato + adhikara&#7751;a&#7747; = yatvadhikara&#7751;a&#7747;.<br>
(iv) yo + aya&#7747; = yv&#257;ya&#7747;.</font></p>

<p><font size="3"><u>Exceptions</u></font></p>

<p><font size="3">Final o before a long vowel or
a short vowel followed by a double consonant, is generally
elided:<br>
(i) kuto + ettha = kut'ettha.<br>
(ii) tato + uddha&#7747; = tat'uddha&#7747;.<br>
(iii) tayo + assu = tay'assu.</font></p>

<p><font size="3">Remarks.<br>
1. The change of u and o, to v occurs chiefly when u or o, comes
after one of the following consonants: k, kh, t, th, d, na, y, s
and h (saddan&#299;ti, part III sandhisuttam&#257;l&#257;).<br>
2. Sometimes, after i or &#299;, y is inserted before a word
beginning with a vowel, to avoid hiatus:<br>
(i) aggi + &#257;g&#257;re = aggiy&#257;g&#257;re.<br>
(ii) sattam&#299; + atthe = sattam&#299;yatthe.<br>
3. Similarly, to avoid a hiatus, a v is inserted between final u
and another vowel:<br>
(i) du + a&#7749;gika&#7747; = duva&#7749;gika&#7747;.<br>
(ii) bhikkhu + &#257;sane = bhikkhuv&#257;sane.<br>
(See below Consonantal Insertions.)</font></p>

<p><font size="3"><strong>Consonantal Insertions</strong></font></p>

<p><a name="28."><font size="3"><strong>28.</strong></font></a><font
size="3"> (a) Not seldom, to avoid a hiatus, a
consonant is inserted between two vowels.<br>
(b) The consonants thus inserted are: y, v, m, d, n, t, r, l(=
&#7735;), and h. (Saddan&#299;t&#299; gives also, h.)<br>
(c) Of these, the most frequently used are: d, r, m, y and v.</font></p>

<p><font size="3">Remarks. Some of these
consonants are mere revivals from the older language, as in: puna
+ eva = punareva. Here, the r is simply revived.</font></p>

<p><font color="#0000FF" size="3"><u>Examples of
Insertion of Consonants</u></font></p>

<p><font size="3">Insertion of y:<br>
(i) na + imassa = nayimassa.<br>
(ii) m&#257; + evam = m&#257;yeva&#7747;.<br>
(iii) santi + eva = santiyeva.</font></p>

<p><font size="3">Insertion of v:<br>
(i) bh&#363; + &#257;d&#257;ya = bh&#363;v&#257;d&#257;ya.<br>
(ii) mig&#299; bhant&#257; + udikkhati = mig&#299; bhant&#257;
vudikkhati.<br>
(iii) pa + uccati = pavuccati.</font></p>

<p><font size="3">Insertion of m:<br>
(i) idha + &#257;hu = idham&#257;hu.<br>
(ii) lahu + essati = lahumessati.<br>
(iii) bh&#257;yati + eva = bh&#257;yatimeva.</font></p>

<p><font size="3">Insertion of d:<br>
(i) saki + eva = sakideva.<br>
(ii) t&#257;va + eva = t&#257;vadeva.<br>
(iii) samm&#257; + a&#241;&#241;&#257; =
samm&#257;da&#241;&#241;&#257;.</font></p>

<p><font size="3">Remarks. The insertion of d, is
constant after the particle u, and very frequent after: saki&#7747;,
kenaci, ki&#241;ci, kinni&#241;ci, koci, samm&#257;, y&#257;va,
t&#257;va, puna; as well as after the bases of pronouns such as:
ya, ta, sa etc.</font><font color="#FF0000" size="3">*</font><font size="3">, as: u +
aggo = udaggo; u + ap&#257;di = udap&#257;di; kenaci + eva =
kenacideva; y&#257;va + attha&#7747; = y&#257;vadattha&#7747;; puna + eva =
punadeva; ta + attha&#7747; = tadattha&#7747;; ta + antaro = tadantaro; eta
+ attha&#7747; = etadattha&#7747;.</font></p>

<p><font size="3">Insertion of n:<br>
(i) ito + &#257;yati = iton&#257;yati.<br>
(ii) cira&#7747; + &#257;yati = cira&#7747; n&#257;yati or cirann&#257;yati
(30).</font></p>

<p><font size="3">Insertion of t:<br>
(i) yasm&#257; + iha = yasm&#257;tiha.<br>
(ii) ajja + agge = ajjatagge.</font></p>

<p><font size="3">Remarks. The insertion of t,
mostly takes place after the words: y&#257;va, t&#257;va, ajja,
before iha and agga.</font></p>

<p><font size="3">Insertion of r:<br>
(i) ni + antara&#7747; = nirantara&#7747;.<br>
(ii) ni + oja&#7747; = niroja&#7747;.<br>
(iii) du + atikkamo = duratikkamo.<br>
(iv) du + &#257;j&#257;no = dur&#257;j&#257;no.<br>
(v) p&#257;tu + ahosi = p&#257;turahosi.<br>
(vi) catu + &#257;rakkh&#257; = catur&#257;rakkh&#257;.</font></p>

<p><font color="#FF0000" size="3">*</font><font
size="3">mah&#257;r&#363;pasiddhi (sandhi). It must,
however, be remarked that the d is, in most words, a survivance
from the older language; Sansk, has invariably preserved it. Thus
u, of the native P&#257;li grammarians is but the Sansk: ud; so
...ci, ...cid. etc.</font></p>

<p><font size="3">Remarks.<br>
1. Between tath&#257; eva and yath&#257; eva, ri is often
inserted; the &#257; preceding is shortened and the e of eva
elided: tathariva, yathariva.<br>
2. This consonant r, is generally inserted after: the particles:
ni, du, p&#257;tu, puna, dhi, p&#257;ta, catu, and a few others.
In most cases it is simply revived.</font></p>

<p><font size="3">Insertion of l = &#7735;:<br>
(i) cha + a&#7749;g&#257;m = cha&#7735;a&#7749;ga&#7747;.<br>
(ii) cha + a&#7747;sa = cha&#7735;a&#7747;sa.</font></p>

<p><font size="3">Remarks. l = &#7735; is generally
inserted after cha (six).</font></p>

<p><font size="3">Insertion of h:<br>
(i) su + ujuca = suhujuca.<br>
(ii) su + u</font><font>&#7789;&#7789;</font><font size="3">hita&#7747; = suhu</font><font>&#7789;&#7789;</font><font
size="3">hita&#7747;.</font></p>

<p><font color="#0000FF" size="3"><strong>II.
Consonantal Sandhi</strong></font></p>

<p><a name="29."><font size="3"><strong>29.</strong></font></a><font
size="3"> Consonantal sandhi occurs when a word
ending in a vowel is followed by a word beginning with a
consonant.</font></p>

<p><font size="3"><strong>30.</strong> In the
majority of cases, Consonantal sandhi is resorted to, to meet the
exigencies of metres but not always.</font></p>

<p><font size="3"><strong>31.</strong> Before a
consonant, a long vowel may be shortened:<br>
(i) yath&#257; + bh&#257;vi + gu&#7751;ena = yathabh&#257;vigu&#7751;ena.<br>
(ii) yi</font><font>&#7789;&#7789;</font><font size="3">ha&#7747; v&#257; huta&#7747; v&#257; loke = yi</font><font>&#7789;&#7789;</font><font size="3">ha&#7747; va
huta&#7747; va loke.</font></p>

<p><font size="3"><strong>32.</strong> A vowel,
before a consonant, if short, may be lengthened:<br>
(i) eva&#7747; g&#257;me muni care = eva&#7747; g&#257;me muni care<br>
(ii) du + rakkha&#7747; = d&#363;rakkha&#7747;.<br>
(iii) su + rakkha&#7747; = s&#363;rakkha&#7747;.</font></p>

<p><font size="3"><strong>33.</strong> A
consonant following a word or a particle ending in a vowel, is
generally reduplicated.</font></p>

<p><font color="#0000FF" size="3"><u>Examples</u></font></p>

<p><font size="3">(i) idha + pam&#257;do =
idhappam&#257;do.<br>
(ii) su + pa</font><font>&#7789;&#7789;</font><font
size="3">hito = suppa</font><font>&#7789;&#7789;</font><font
size="3">hito.<br>
(iii) vi + payutto = vippayutto.<br>
(iv) a + pativattiyo = appativattiyo.<br>
(v) pa + kamo = pakkamo.<br>
(vi) yath&#257; + kama&#7747; = yathakkama&#7747;. (34)<br>
(vii) anu + gaho = anuggaho.<br>
(viii) vi + jotati = vijjotati.<br>
(ix) kata + &#241;&#363; = kata&#241;&#241;&#363;.<br>
(x) du + labho = dullabho.<br>
(xi) du + s&#299;lo = duss&#299;lo.</font></p>

<p><font size="3">Remarks.<br>
1. v, after a vowel becomes bb:<br>
(i) ni + v&#257;na&#7747; = nibb&#257;na&#7747;.<br>
(ii) ni + v&#257;yati = nibb&#257;yati.<br>
(iii) du + vinicchayo = dubbinicchayo.<br>
2. Reduplication of the consonants takes place generally after
the prefixes:<br>
u, upa, pari, ati, pa, a, anu, etc.<br>
3. The constant rule in reduplication is that an aspirate is
reduplicated by an unaspirate, and an unaspirate by an
unaspirate. That is to say, an unaspirate is reduplicated by
itself.</font></p>

<p><font size="3"><strong>34.</strong> The vowel
preceding a conjunct consonant being prosodically long, the
naturally long vowels: &#257;, &#299;, &#363;, are not allowed to stand
before a double consonant.</font></p>

<p><font size="3"><strong>35.</strong> When,
according to para (33), a consonant is reduplicated after a
particle ending in a long vowel, this vowel is shortened:<br>
(i) &#257; + kamati = akkamati.<br>
(ii) par&#257; + kamo = parakkamo.</font></p>

<p><font size="3"><u>Exceptions</u></font></p>

<p><font size="3">There are, however, a few
exceptions to paras 34, 35. The following are the most common
examples:<br>
(i) na + a&#241;&#241;a = n&#257;&#241;&#241;a. (ii) na + assa =
n&#257;ssa.<br>
(iii) na + assu = n&#257;ssu. (iv) kasm&#257; + assa =
kasm&#257;ssa.<br>
(v) tatra + assa = tatr&#257;ssa. (vi) sa + antev&#257;siko =
s&#257;ntev&#257;siko.<br>
(vii) sa + atthi = s&#257;tthi. (viii) vedan&#257; + khandho =
vedan&#257;kkhandho, etc.</font></p>

<p><font size="3"><strong>36.</strong> (a) Before
a consonant, the o in so, eso, may be changed to a:<br>
(i) eso dhammo or esa dhammo.<br>
(ii) so muni or sa muni.<br>
(b) Sometimes, this change occurs even before a vowel, thus
creating a hiatus, which is allowed to remain: so attho or sa
attho.<br>
(c) The same change (of o to a), occurs also, but not so
frequently, in: ayo (iron), mano (the mind), tamo (darkness),
paro (other), tapo (penance, mortification) and a few others:
ayopatta&#7747; or ayapatta&#7747;, etc.</font></p>

<p><font color="#0000FF" size="3"><strong>III.
Niggah&#299;ta Sandhi</strong></font></p>

<p><a name="37."><font size="3"><strong>37.</strong></font></a><font
size="3"> Niggah&#299;ta sandhi takes place when a
word ending in &#7747; (niggah&#299;ta) is followed by a word beginning
with a vowel, or with a consonant.</font></p>

<p><font size="3"><strong>38.</strong> Niggahita
when followed by a consonant, may, remain unchanged.</font></p>

<p><font color="#0000FF" size="3"><u>Examples</u></font></p>

<p><font size="3">(i) ta&#7747; dhamma&#7747; kata&#7747;.<br>
(ii) ta&#7747; kha&#7751;a&#7747;.<br>
(iii) ta&#7747; patto.</font></p>

<p><font size="3"><strong>39.</strong> Niggahita,
followed by a consonant, may be transformed to the nasal of the
class to which that consonant belongs.</font></p>

<p><font color="#0000FF" size="3"><u>Examples</u></font></p>

<p><font size="3">(i) ra&#7751;a&#7747; + jaho =
rana&#241;jaho.<br>
(ii) ta&#7751;ha&#7747; + karo = ta&#7751;ha&#7749;karo.<br>
(iii) sa&#7747; + </font><font>&#7789;</font><font size="3">hito = sa&#7751;</font><font>&#7789;</font><font
size="3">hito.<br>
(iv) juti&#7747; + dharo = jutindharo.<br>
(v) sa&#7747; + mato = sammato.<br>
(vi) eva&#7747; + kho = eva&#7749; kho.<br>
(vii) dhamma&#7747; + ca = dhamma&#241;ca.<br>
(viii) ta&#7747; + niccuta&#7747; = tanniccuta&#7747;.</font></p>

<p><font size="3">Remarks. Before initial l, the
niggahita of sa&#7747; and pu&#7747; is changed to l:<br>
(i) sa&#7747; + lakkha&#7751;&#257; = sallakkha&#7751;&#257;.<br>
(ii) pa</font><font>&#7789;</font><font size="3">i sa&#7747; l&#299;no = pa</font><font>&#7789;</font><font
size="3">isall&#299;no.<br>
(iii) sa&#7747; + lekko = sallekho.<br>
(iv) pu&#7747; + li&#7749;ga&#7747; = pulli&#7749;ga&#7747;.</font></p>

<p><font size="3"><strong>40.</strong> Niggahita,
followed by e or h is changed to &#241;&#241; and &#241;h
respectively.<br>
(i) ta&#7747; + eva = ta&#241;&#241;eva.<br>
(ii) paccantara&#7747; + eva = paccantara&#241;&#241;eva.<br>
(iii) eva&#7747; + hi kho = eva&#241;hi kho.<br>
(iv) ta&#7747; + hitassa = ta&#241;hitassa.</font></p>

<p><font size="3"><strong>41.</strong> y
following niggahita, becomes assimilated to it, and both together
may become &#241;&#241;:<br>
(i) sa&#7747; + yutta&#7747; = sa&#241;&#241;utta&#7747;.<br>
(ii) sa&#7747; + yogo = sa&#241;&#241;ogo.</font></p>

<p><font size="3">Remarks. Not seldom, no
coalescence takes place, and both letters remain unchanged:
sa&#7747;yutta&#7747;; sa&#7747;yojana&#7747;.</font></p>

<p><font size="3"><strong>42.</strong> When
preceding a vowel, niggahita becomes m:<br>
(i) ta&#7747; + attha&#7747; = tam attha&#7747;.<br>
(ii) ya&#7747; + &#257;hu = yam &#257;hu.<br>
(iii) ki&#7747; + eta&#7747; = kim eta&#7747;.</font></p>

<p><font size="3">Remarks. Rules 39 and 42, are
not strictly adhered to in texts edited in Roman characters; in
prose above all, niggahita is allowed to remain unchanged before
a vowel or a consonant, even in the middle of a word sometimes;
in poetry, the retention of niggahita or its change to m before a
vowel, is regulated by the exigencies of the metres.</font></p>

<p><font size="3"><strong>43.</strong> Sometimes,
niggahita before a vowel, may become d:<br>
(i) eta&#7747; + attho = etadattho.<br>
(ii) eta&#7747; + eva = etadeva.<br>
(iii) eta&#7747; + avoca = etadavoca.<br>
(iv) ya&#7747; + anantara&#7747; = yadanantara&#7747;.<br>
(v) ya&#7747; + ida&#7747; = yadida&#7747;.</font></p>

<p><font size="3">Remarks. The change of
niggah&#299;ta into d is more fictitious than real; in most examples,
the d is simply a survivance. (See Insertion of consonants).</font></p>

<p><font size="3"><strong>44.</strong>
Niggah&#299;ta, before a vowel or a consonant may be elided:<br>
(i) t&#257;sa&#7747; + aha&#7747; santike = t&#257;s&#257;ha&#7747; santike.<br>
(ii) ariyasacc&#257;na&#7747; + dassana&#7747; =
ariyasacc&#257;nadassana&#7747;.<br>
(iii) eta&#7747; buddh&#257;na&#7747; + s&#257;sana&#7747; = eta&#7747;
buddh&#257;nas&#257;sana&#7747;.</font></p>

<p><font size="3"><strong>45.</strong> A
niggah&#299;ta may sometimes be inserted before a vowel or a
consonant:<br>
(i) ava siro = ava&#7747;siro.<br>
(ii) manopubba gam&#257; = manopubba&#7749;gam&#257;.<br>
(iii) cakkhu + udap&#257;di = cakkhu&#7747; udap&#257;di.<br>
(iv) y&#257;va c'idha bhikkhave = y&#257;va&#241;c'idha.</font></p>

<p><font size="3"><strong>46.</strong> After
niggahita, a vowel may be elided:<br>
(i) ki&#7747; + iti = kinti.<br>
(ii) ida&#7747; + api = ida&#7747; pi.<br>
(iii) cakka&#7747; + iva = cakka&#7747; va.<br>
(iv) kali&#7747; + id&#257;ni = kali&#7747; 'd&#257;ni or kalin d&#257;ni.</font></p>

<p><font size="3"><strong>Interchange of Letters</strong></font></p>

<p><a name="47."><font size="3"><strong>47.</strong></font></a><font
size="3"> Not unfrequently an interchange of
letters takes place:<br>
(i) dh becomes h; rudhira = ruhira.<br>
(ii) d becomes t; sugado = sugato.<br>
(iii) t becomes </font><font>&#7789;</font><font
size="3">; pahato = paha&#7747;o.<br>
(iv) t becomes d; gantabba = gandabba.<br>
(v) g becomes k; hatthupaga = hatthupaka.<br>
(vi) r becomes l; paripanno = palipanno.<br>
(vii) y becomes j; gavayo = gavajo.<br>
(viii) k becomes y; sake pure = saye pure.<br>
(ix) j becomes y; nija&#7747;putta&#7747; = niya&#7747;putta&#7747;.<br>
(x) t becomes k; niyato = niyako.<br>
(xi) k becomes kh; nikamati = nikhamati.</font></p>

<p><font size="3"><strong>Signs</strong></font></p>

<p><a name="48."><font size="3"><strong>48.</strong></font></a><font
size="3"> As has already been said a dash (-)
indicates a long vowel:<br>
(i) aha&#7747; sakkh&#299; aha&#7747; sakkh&#299; = I am witness!<br>
(ii) pajjalant&#257;ni pabbatak&#363;</font><font>&#7789;</font><font
size="3">&#257;ni m&#257;l&#257;gu&#7735;abh&#257;va&#7747;
&#257;pann&#257;ni disv&#257; = seeing the blazing mountain peaks
had turned into nosegays.....</font></p>

<p><font size="3"><strong>49.</strong> Crasis,
the contraction of two syllables into one, is shown by the
circumflex accent (^):<br>
(i) s&#257;dhu hoti, lacchas&#137;ti. all right! you'll get it.<br>
(ii) ta&#7747;... ga&#7751;hiss&#257;m&#137;ti. I'll seize him!</font></p>

<p><font size="3">Remarks. In most texts, crasis
is expressed by a (-) dash, as used for the long vowels.</font></p>

<p><font size="3"><strong>50.</strong> The
elision of a vowel is expressed by an apostrophe ('):<br>
(i) eken'&#363;no = ekena &#363;no.<br>
(ii) id&#257;n'eva = id&#257;ni eva.<br>
(iii) pi'ssa = pi assa.<br>
(iv) tass'ekadivasa&#7747; = tassa ekadivasa&#7747;.</font></p>
</body>
</html>
